【裁判字號】    98,訴,40
【裁判日期】    980430
【裁判案由】    違反台灣地區與大陸地區人民關係條例等
【裁判全文】
臺灣基隆地方法院刑事判決                98年度訴字第40號
公  訴  人  臺灣基隆地方法院檢察署檢察官
被      告  甲○○
上列被告因違反台灣地區與大陸地區人民關係條例等案件，經檢
察官提起公訴（97年度偵緝字第580 號），被告就被訴事實為有
罪之陳述，本院合議庭裁定由受命法官獨任進行審判，經改依簡
式審判程序審理後判決如下：
    主  文
甲○○共同違反不得使大陸地區人民非法進入臺灣地區之規定，
處有期徒刑肆月，如易科罰金，以銀元佰元即新臺幣玖佰元折
算壹日，減為有期徒刑貳月，如易科罰金，以銀元佰元即新臺
幣玖佰元折算壹日。
    事  實
一、甲○○係臺灣地區人民，許美仙係甲○○大陸籍配偶，均明
    知大陸地區人民非經主管機關許可，不得進入臺灣地區，渠
    2 人竟與謝銘智基於使大陸地區人民非法進入臺灣地區及行
    使使公務員登載不實文書之犯意聯絡，謀議由甲○○、許美
    仙支付新台幣（下同）20,000元之代價予謝銘智，謝銘智則
    前往大陸地區與大陸人民陳惠釵假結婚，使陳惠釵得以探親
    名義非法進入臺灣地區。謀議既定，謝銘智即於92年2 月27
    日前往大陸地區福州市，並於同年3 月6 日與陳惠釵在福建
    省福州市公證處為虛偽結婚登記，籍以取得福州市公證處所
    製作之結婚公證書及結婚證書。事成之後，謝銘智旋於翌日
    返回臺灣，並於92年3 月26日持前開結婚公證書向財團法人
    海峽交流基金會（下稱海基會）辦理認證，俟於同日取得海
    基會之證明書後，又於同年4 月7 日持上開結婚公證書及海
    基會出具之證明書，至基隆市安樂區戶政事務所，填具結婚
    登記申請書辦理結婚登記，使該戶政事務所承辦戶籍登記之
    公務員在形式審查後，將謝銘智與陳惠釵結婚之不實事項登
    載於職務上所掌之戶籍登記簿之公文書，並據以核發內容登
    載不實之戶籍謄本，足以生損害於戶政機關對於戶政資料管
    理之正確性。謝銘智並將上開結婚公證書、結婚證書、已填
    妥之「大陸地區人民進入臺灣地區旅行申請書」、「大陸地
    區人民進入臺灣地區保證書」及及上開使公務員登載不實之
    戶籍謄本等文件，交由甲○○於92年4 月27日代謝銘智向內
    政部警政署入出境管理局（下稱境管局）申請陳惠釵以探親
    名義入境臺灣地區而行使之，經境管局承辦公務員為實質審
    查後，核發陳惠釵之中華民國臺灣地區旅行證，足以生損害
    於境管局對於大陸地區人民申請入境登載之正確性。嗣陳惠
    釵乃於92年7 月17日持上開旅行證非法進入臺灣地區，謝銘
    智並因此獲利20,000元。
二、案經臺灣基隆地方法院檢察署檢察官自動檢舉偵辦後起訴。
    理  由
壹、程序事項：
    本件被告甲○○所犯者非為死刑、無期徒刑、最輕本刑為3
    年以上有期徒刑之罪或高等法院管轄第一審案件，其於準備
    程序進行中，先就被訴事實為有罪之陳述，經告知其簡式審
    判程序之旨，並聽取公訴人、被告之意見後，本院業已依刑
    事訴訟法第273 條之1 第1 項之規定，裁定由受命法官獨任
    以簡式審判程序進行本案之審理。
貳、實體事項：
一、認定犯罪事實之理由：
    上揭事實，業據被告於本院審理時坦承不諱，並據證人謝銘
    智於警詢及偵訊時證述在卷，且有證人謝銘智與大陸女子陳
    惠釵假結婚之結婚證書、公證書及海基會證明書等件影本各
    1 份、基隆市安樂區戶政事務所97年5 月13日基安戶字第09
    70001497函附之被告結婚登記申請書及戶籍謄本影本各1 份
    、內政部警政署大陸地區人民資訊管理系統及大陸地區人民
    明細資料表各1 份、內政部入出國及移民署97年5 月9 日移
    署資處雲字第09710468240 號函暨附件大陸地區人民進入臺
    灣地區旅行證申請書2 份、被告名義補充說明書1 紙、大陸
    地區人民進入臺灣地區保證書2 份、登記有證人謝銘智與大
    陸女子陳惠釵結婚之不實內容之戶籍謄本2 份、受託人為被
    告之委託書1 份、受託人為案外人張秀蓉之委託書1 份，被
    告之自白核與事實相符，可以採信。綜上證據，被告犯行洵
    堪認定，應依法論科。
二、論罪科刑：
  (一)按臺灣地區與大陸地區人民關係條例第79條對於違反同條例
    第15條第1 款所定不得使大陸地區人民非法進入臺灣地區之
    處罰，旨在防止大陸地區人民非法進入臺灣地區，以維護臺
    灣地區之安全與安定；所稱「非法」，自應從實質上之合法
    性予以判斷，凡評價上違反法秩序之方法，均屬「非法」。
    參照行政程序法第119 條第1 款、第2 款規定，受益人以詐
    欺、脅迫或賄賂方法，使行政機關作成行政處分者；或對重
    要事項提供不正確資料或為不完全陳述，致使行政機關依該
    資料或陳述而作成行政處分者，其信賴不值得保護。故在大
    陸地區通謀虛偽結婚，以不實之結婚證明辦理相關戶籍登記
    、入境等手續，憑以進入臺灣地區，其所持之入境許可文件
    雖係入出境主管機關所核發，形式上為合法，但因以詐欺方
    法而取得，即不具實質上之合法性，仍屬非法進入台灣地區
    （最高法院94年度臺上字第1064號判決意旨參照）。
  (二)次按被告行為後，臺灣地區與大陸地區人民關係條例已於92
    年10月29日修正公布全文，修正後該條例第79條，係自同年
    12月31日起施行；依修正後該條例第79條第1 項之規定，違
    反同條例第15條第1 款不得使大陸地區人民非法進入臺灣地
    區之規定者，其法定刑已由修正前之「5 年以下有期徒刑、
    拘役或科或併科新臺幣50萬元以下罰金」，提高為「1 年以
    上7 年以下有期徒刑，得併科新臺幣一百萬元以下罰金」；
    而修正後同條第2 項雖已刪除修正前關於以違反不得使大陸
    地區人民非法進入臺灣地區規定為常業之處罰規定（原法定
    刑為「1 年以上7 年以下有期徒刑，得併科新臺幣1 百萬元
    以下罰金」），惟增列「意圖營利而違反不得使大陸地區人
    民非法進入臺灣地區之規定者，處3 年以上10年以下有期徒
    刑，得併科新臺幣5 百萬元以下罰金」之規定；比較新舊法
    之結果，均以修正前之舊法有利於被告，依刑法第2 條第1
    項規定，自應適用92年10月29日修正前臺灣地區與大陸地區
    人民關係條例處罰。是被告以介紹證人謝銘智與大陸女子陳
    惠釵假結婚之方式，使陳惠釵非法進入臺灣地區，核係犯92
    年10月29日修正前臺灣地區與大陸地區人民關係條例第79條
    第1 項之罪。起訴書誤繕被告係犯92年10月29日修正後臺灣
    地區與大陸地人民關係條例第79條第2 項之罪，業經公訴檢
    察官於98年4 月24日本院進行準備及審判程序時更正為92年
    10月29日修正前臺灣地區與大陸地區人民關係條例第79條第
    1 項之罪，本院自得告知被告檢察官更正之法條後，依法予
    以審理，並此敘明。另被告明知謝銘智並無與陳惠釵結婚之
    真意，而使戶政事務所承辦公務員將謝銘智與陳惠釵結婚之
    不實事項，登載於職務上所掌戶籍登記簿之公文書，並據以
    核發登載不實之戶籍謄本，被告於取得登載不實之謝銘智戶
    籍謄本後，復持往內政部警政署入出境管理局申辦陳惠釵之
    中華民國臺灣地區旅行證，核被告此部分所為係犯刑法第21
    6 條、第214 條行使使公務員登載不實文書罪。
  (三)又按行為後法律有變更者，適用行為時之法律。但行為後之
    法律有利於行為人者，適用最有利於行為人之法律，94年2
    月2 日修正公布，並於95年7 月1 日施行之刑法（下稱新法
    ；修正前刑法下稱舊法）第2 條第1 項定有明文。此條規定
    係規範行為後法律變更所生新舊法律比較適用之準據法，本
    身尚無新舊法比較之問題，於新法施行後，應一律適用新法
    第2 條第1 項之規定，為「從舊從輕」之比較，先予敘明（
    最高法院95年度第八次刑事庭會議決議一(一)參照）。查被告
    行為後，刑法關於罰金最低數額之規定，業經修正，新法第
    33條第5 款規定，將罰金最低額由銀元1 元以上，修正為新
    台幣1,000 元以上，以百元計算之。且被告行為後，刑法施
    行法亦於95年6 月14日修正，增訂第1 條之1 ，明訂中華民
    國94年1 月7 日刑法修正施行後，刑法分則編所定罰金之貨
    幣單位為新台幣。94年1 月7 日刑法修正時，刑法分則編未
    修正之條文定有罰金者，自94年1 月7 日刑法修正施行後，
    就其所定數額提高為30倍，但72年6 月26日至94年1 月7 日
    新增或修正之條文，就其所定數額提高為3 倍。惟因原本刑
    法條文罰金之單位為銀元，與新台幣之折算比例為3 比1 ，
    復因罰金罰鍰提高標準條例第1 條之適用，罰金數額業已提
    高10倍，因而實際上所得科處罰金之總數，固未提高，惟如
    前所述，新法第33條第5 款提高罰金最低額為新台幣1,000
    元以上，且以百元計算之。因之刑法分則條文中有罰金刑者
    ，其罰金之最低額業經修正為新台幣1,000 元以上，以舊法
    之規定有利被告。本件被告所犯刑法第216 條、第214 條之
    行使使公務員登載不實文書罪及92年10月29日修正前臺灣地
    區與大陸地區人民關係條例第79條第1 項之罪之法定刑中均
    有罰金刑，故應依新法第2 條第1 項規定，適用被告行為時
    之刑法第216 條、第214 條之行使使公務員登載不實文書罪
    及92年10月29日修正前臺灣地區與大陸地區人民關係條例第
    79條第2 項（條文本身未修正）規定論處（最高法院95年度
    第八次刑事庭會議決議三(一)1.參照）。
  (四)被告使公務員登載不實之低度行為，應為行使之高度行為所
    吸收，不另論罪。
  (五)被告、案外人即被告前妻許美仙及證人謝銘智間，就被告上
    開所犯92年10月29日修正前臺灣地區與大陸地區人民關係條
    例第79條第1 項之罪；被告、許美仙、謝銘智及陳惠釵間，
    就被告上開所犯行使使公務員登載不實文書罪，各有犯意聯
    絡及行為分擔，應論以共同正犯。檢察官漏未就被告與許美
    仙間論以共同正犯，應予補充。又舊法第28條係規定：「二
    人以上共同實施犯罪之行為者，皆為正犯」，修正後則將成
    立共同正犯之標準，由共同正犯之共同「實施」犯罪，改為
    共同「實行」犯罪，修正理由係認「實施」一詞，在實務上
    向來認為涵蓋陰謀、預備、著手、實行等概念在內，惟基於
    近代刑法個人責任原則及法治國人權保障之思想，上開實務
    見解應有所修正，不應承認「陰謀共同正犯」及「預備共同
    正犯」為共同正犯之參與類型，然無礙於「共謀共同正犯」
    之成立。是修正後之共同正犯之可罰性要件之範圍業已限縮
    ，乃屬行為可罰性要件之變更，自應比較新舊法。本件被告
    係實行共同正犯，故經比較新舊法第28條適用結果，新法第
    28條並非較有利於被告，依「從舊、從輕」原則，應適用被
    告行為時之舊法第28條規定。
  (六)被告上開所犯刑法第216 條、第214 條行使使公務員登載不
    實文書罪及臺灣地區與大陸地區人民關係條例第79條第1 項
    之罪間，有方法、目的之牽連關係，依舊法第55條牽連犯規
    定，得從一重之臺灣地區與大陸地區人民關係條例第79條第
    1 項 之罪處斷，然新法刪除牽連犯之規定，被告上開所犯2
    罪依數罪併罰結果，顯非較有利於被告，依新法第2 條第1
    項規定，自應適用被告行為時之刑法第55條牽連犯規定，從
    一重之臺灣地區與大陸地區人民關係條例第79條第1 項之罪
    處斷。
  (七)本院審酌被告使大陸地區人民非法進入臺灣地區之行為，規
    避政府對於大陸地區人民之入境管制，對社會治安影響非輕
    ，且產生不良示範，併其犯罪手段、犯後坦承犯行之態度等
    一切情狀（修正後刑法第57條之規定，為法院就刑之裁量審
    認標準見解之明文化，非屬法律變更，無新舊法比較問題，
    最高法院95年第八次刑事庭會議決議六(一)參照），量處如主
    文所示之刑示懲。
  (八)被告行為時舊法之第41條第1 項前段規定：「犯最重本刑為
    五年以下有期徒刑以下之刑之罪，而受六個月以下有期徒刑
    或拘役之宣告，因身體、教育、職業、家庭之關係或其他正
    當事由，執行顯有困難者，得以一元以上三元以下折算一日
    ，易科罰金。」，且被告行為時之易科罰金折算標準，修正
    前罰金罰鍰提高標準條例第2 條前段（95年7 月1 日修正公
    布刪除）規定，就其原定數額提高為100 倍折算1 日，則本
    件被告行為時之易科罰金折算標準，應以銀元300 元折算1
    日，經折算為新臺幣後，應以新臺幣900 元折算為1 日。惟
    修正後之新法第41條第1 項前段則規定：「犯最重本刑為五
    年以下有期徒刑以下之刑之罪，而受六個月以下有期徒刑或
    拘役之宣告者，得以新臺幣一千元、二千元或三千元折算一
    日，易科罰金。」，比較新舊法易科罰金折算標準，以舊法
    之規定，較有利於被告，爰應依新法第2 條第1 項規定，適
    用舊法第41條第1 項前段規定，諭知被告所受宣告刑易科罰
    金之折算標準（最高法院95年度第八次刑事庭會議決議三(二)
    參照）。
  (九)又被告係於96年4 月24日之前犯上開92年10月29日修正前臺
    灣地區與大陸地區人民關係條例第79條第1 項之罪，且所犯
    復非中華民國96年罪犯減刑條例所定不予減刑之罪名，爰依
    上開條例第2 條第1 項第3 款規定，減輕其刑二分之一，併
    依舊法第41條第1 項前段規定，諭知易科罰金之折算標準。
據上論斷，應依刑事訴訟法第273 條之1 第1 項、第299 條第1
項前段，92年10月29日修正前臺灣地區與大陸地區人民關係條例
第79條第1項，刑法第11條前段、第2 條第1 項、第216 條、第
214 條，95年7 月1 日修正前刑法第28條、第55條、第41條第1
項前段，罰金罰鍰提高標準條例第1 條前段，95年7 月1 日廢止
前罰金罰鍰提高標準條例第2 條，現行法規所定貨幣單位折算新
臺幣條例第2 條，中華民國96年罪犯減刑條例第2 條第1 項第3
款、第7 條、第9 條，判決如主文。
本案經檢察官乙○○到庭執行職務。
中    華    民    國    98    年    4    月    30    日
                  刑事第一庭法  官  劉桂金
以上正本證明與原本無異。
如不服本判決應於收受送達後10日內向本院提出上訴書狀，並應
敘述具體理由；其未敘述上訴理由者，應於上訴期間屆滿後20日
內向本院補提理由書 (均須按他造當事人之人數附繕本)「切勿
逕送上級法院」。
中    華    民    國    98    年    4     月    30    日
                            書記官  簡羽勤
附錄論罪法條：
92年10月29日修正前臺灣地區與大陸地區人民關係條例第79條第
1 項：
違反第十五條第一款規定者，處一年以上七年以下有期徒刑，得
併科新臺幣一百萬元以下罰金。
刑法第214條
明知為不實之事項，而使公務員登載於職務上所掌之公文書，足
以生損害於公眾或他人者，處 3 年以下有期徒刑、拘役或 500
元以下罰金。
刑法第216條
行使第 210 條至第 215 條之文書者，依偽造、變造文書或登載
不實事項或使登載不實事項之規定處斷。


司法院資訊處製作；財團法人民間司法改革基金會備份。
